【裁判字號】    90,上易,2975
【裁判日期】    901113
【裁判案由】    侵占等
【裁判全文】
臺灣高等法院刑事判決                            九十年度上易字第二九七五號
    上  訴  人
    即  自訴人  丙○○
    自訴代理人  乙○○
    被      告  甲○○
                丁○○
右上訴人因自訴被告等侵占等案件，不服臺灣臺北地方法院九十年度自字第三三號
，中華民國九十年七月二十五日第一審判決，提起上訴，本院判決如左：
    主  文
上訴駁回。
    理  由
一、自訴人於原審自訴意旨略以：甲○○係臺北市空南三村國民住宅社區管理委員會
    （以下簡稱管理委員會）主任委員，因另涉妨害自由等案件，經臺灣臺北地方法
    院檢察署檢察官提起公訴。詎甲○○竟以社區管理委員會經費，支付個人律師費
    新台幣（下同）五萬元。而丁○○於八十九年十一月十五日管理委員會第二十次
    會議中，在會議記錄上登載不實內容，協助王文平侵占社區管理委員會經費。因
    認被告甲○○、丁○○涉有刑法侵占罪嫌及業務上登載不實罪嫌云云。
二、因犯罪對於共有權利有侵害時，無論該權利為公同共有或分別共有，其共有人中
    之一人，均不得謂非犯罪之被害人，自得提起自訴（最高法院三十年上字第八號
    判例意旨參照）。本件臺北市空南三村國民住宅社區管理委員會未申請法人登記
    ，不論其性質為合夥組織或非法人團體，其財產權利為公同共有或分別共有，如
    其管委會經費被人侵害時，共有人中之任何一人（社區住戶）均不得謂非犯罪之
    被害人。自訴人丙○○既為該社區國民住宅所有權人之一，每月繳交管理費，依
    前開說明，自得提起自訴，合先敘明。
三、被告丁○○未於本院到庭辯解，惟其於原審及被告甲○○於原審及本院均堅決否
    認有自訴人所訴之犯行。甲○○辯稱：我另案即妨害自由、傷害等案件，是為社
    區停車位事因公涉訟。經過社區管理委員會監理委員、財務委員同意支出律師費
    ，並無侵占行為等語。被告丁○○於原審辯稱：伊僅依據會議發言作記錄，並無
    不實登載行為等語。
四、經查：
（一）按犯罪事實應依證據認定之，無證據不得推定其犯罪事實。又不能證明被告犯
      罪或其行為不罰者，應諭知無罪之判決，刑事訴訟法第一百五十四條、第三百
      零一條第一項定有明文。而認定不利於被告之事實，須依積極證據，苟積極證
      據不足為不利於被告事實之認定時，即應為有利於被告之認定，更不必有何有
      利之證據。再告（自）訴人之告（自）訴，係以使被告受刑事訴追為目的，是
      其陳述是否與事實相符，仍應調查其他證據以資審認（最高法院三十年上字第
      八一六號、五十二年台上字第一三００號判例意旨參照）。又刑法上所謂侵占
      罪，以被侵占之物，先有法律或契約上之原因在其持有中為限，否則不能成立
      侵占罪（最高法院五十二年台上字第一四一八號判例意旨參照）。
（二）自訴人指訴被告甲○○，侵占社區管理委員會經費，支付個人律師費五萬元。
      惟社區管理委員會經費並非在被告甲○○持有中，被告甲○○欲動支社區管理
      委員會經費，除須經社區管理委員會開會決議外，尚須財務委員、監察委員審
      核蓋章始能動支，此有該筆律師費五萬元之轉帳傳票影本在卷可證。自訴人指
      被告甲○○持有金錢涉有侵占罪嫌，尚屬無據。
（三）依據自訴人提出之社區管理委員會第一屆第二十次會議紀錄，在討論事項（二
      ）關於訴訟費用（即被告支付之律師費）載有：多數委員未持反對意見，但針
      對因公釐清問題持有意見，可先行支付留待下會期再行研議等記載。足證被告
      等欲支出該筆律師費五萬元，提出於社區管理委員會會議中討論。證人該社區
      管理委員會委員鐘駿、呂錦明於原審亦結稱：當時開會討論此事，因公可先行
      支付，附有但書，將來如非因公訴訟，就須追回來等語。設被告等果有意圖為
      自已或第三人不法所有之侵占犯意，豈會提出於社區管理委員會會議中討論，
      求取公決？且如將來非因公支出，被告必須繳還，難認被告有不法所有之意圖
      。又被告丁○○既依會議之討論、決議事項記載，且動支該筆律師費尚須財務
      委員、監察委員審核蓋章通過，亦難認被告丁○○有何幫助被告甲○○侵占而
      為偽造文書之犯行。
（四）此外，復查無其他積極證據足資證明被告等有自訴人所指之犯行。至被告支出
      律師費用，是否妥適，應否返還，當屬民事糾葛，尚難以刑責相繩。
五、原審認不能證明被告等犯罪，為被告等無罪之諭知，於法並無不合。自訴人上訴
    意旨，仍執前詞，指摘原判決不當，核無理由，上訴應予駁回。
六、被告丁○○經合法傳喚，無正當理由未到庭，爰不待其到庭陳述，逕行判決。
七、據上論斷，應依刑事訴訟法第三百六十八條、第三百七十一條，判決如主文。
中      華      民      國     九十     年    十一    月      十三      日
                            臺灣高等法院刑事第五庭
                                審判長法  官  趙  功  恆
                                      法  官  楊  貴  雄
                                      法  官  林  立  華
右正本證明與原本無異。
不得上訴。
                                      書記官  孫  佩  琳
中      華      民      國     九十     年    十一    月      十三      日


司法院資訊處製作；財團法人民間司法改革基金會備份。
